---
title: "Usando Regressão Linear para Explicar a votação de Deputados"
author: "Léo Meira Vital"
date: "7 de outubro de 2018"
output: html_document
---

```{r setup, include=FALSE}
library(reshape2)
library(ggplot2)
library(dplyr)
library(caret)
library(lattice)
library(e1071)

dados2006 = read.csv('eleicoes_2006.csv')
dados2010 = read.csv('eleicoes_2010.csv')
dados2006_2010 = read.csv('eleicoes_2006_e_2010.csv')
```

## 1. Um modelo de regressão múltipla com todas as variáveis é plausível para explicar a variação em y (número de votos) em 2006? Mesma pergunta para 2010. 

Primeiro, vamos analisar os dados de 2006 para nos familiarizarmos com eles.

```{r}
d = melt(dados2006)
ggplot(d,aes(x = value)) + 
    facet_wrap(~variable, scales = "free_x") + 
    geom_histogram()
```

Não notamos com essa análise nenhum dado categórico para ser convertido em fator.

Notamos, todavia, que possivelmente há assimetria em diversas das colunas. Escolhemos 13 delas e analisamos a assimetria, usando a função skewness. O resultado de tal análise para os dados de 2006 é o que segue:

```{r}
cat(skewness(dados2006$quantidade_doacoes),
skewness(dados2006$quantidade_doadores),
skewness(dados2006$total_receita),
skewness(dados2006$media_receita),
skewness(dados2006$recursos_de_outros_candidatos.comites),
skewness(dados2006$recursos_de_pessoas_fisicas),
skewness(dados2006$recursos_de_pessoas_juridicas),
skewness(dados2006$recursos_proprios),
skewness(dados2006$recursos_de_partido_politico),
skewness(dados2006$quantidade_despesas),
skewness(dados2006$quantidade_fornecedores),
skewness(dados2006$total_despesa),
skewness(dados2006$votos))
```
Para os dados de 2010, os valores são:
```{r}
cat(skewness(dados2010$quantidade_doacoes),
skewness(dados2010$quantidade_doadores),
skewness(dados2010$total_receita),
skewness(dados2010$media_receita),
skewness(dados2010$recursos_de_outros_candidatos.comites),
skewness(dados2010$recursos_de_pessoas_fisicas),
skewness(dados2010$recursos_de_pessoas_juridicas),
skewness(dados2010$recursos_proprios),
skewness(dados2010$recursos_de_partido_politico),
skewness(dados2010$quantidade_despesas),
skewness(dados2010$quantidade_fornecedores),
skewness(dados2010$total_despesa),
skewness(dados2010$votos))
```

E para os dados de 2006 com os dados de 2010, temos:

```{r}
cat(skewness(dados2006_2010$quantidade_doacoes),
skewness(dados2006_2010$quantidade_doadores),
skewness(dados2006_2010$total_receita),
skewness(dados2006_2010$media_receita),
skewness(dados2006_2010$recursos_de_outros_candidatos.comites),
skewness(dados2006_2010$recursos_de_pessoas_fisicas),
skewness(dados2006_2010$recursos_de_pessoas_juridicas),
skewness(dados2006_2010$recursos_proprios),
skewness(dados2006_2010$recursos_de_partido_politico),
skewness(dados2006_2010$quantidade_despesas),
skewness(dados2006_2010$quantidade_fornecedores),
skewness(dados2006_2010$total_despesa),
skewness(dados2006_2010$votos))
```

Nota-se que todos as colunas selecionadas possuem uma assimetria positiva muito forte (>1). Como muitas das colunas têm valor zero, o que torna o uso da transformação logarítmica não muito adequada, escolhi usar a transformação de raiz cúbica:

```{r}
dados2006$quantidade_doacoes = dados2006$quantidade_doacoes^(1/3)
dados2006$quantidade_doadores = dados2006$quantidade_doadores^(1/3)
dados2006$total_receita = dados2006$total_receita^(1/3)
dados2006$media_receita = dados2006$media_receita^(1/3)
dados2006$recursos_de_outros_candidatos.comites = dados2006$recursos_de_outros_candidatos.comites^(1/3)
dados2006$recursos_de_pessoas_fisicas = dados2006$recursos_de_pessoas_fisicas^(1/3)
dados2006$recursos_de_pessoas_juridicas = dados2006$recursos_de_pessoas_juridicas^(1/3)
dados2006$recursos_proprios = dados2006$recursos_proprios^(1/3)
dados2006$recursos_de_partido_politico = dados2006$recursos_de_partido_politico^(1/3)
dados2006$quantidade_despesas = dados2006$quantidade_despesas^(1/3)
dados2006$quantidade_fornecedores = dados2006$quantidade_fornecedores^(1/3)
dados2006$total_despesa = dados2006$total_despesa^(1/3)
dados2006$votos = dados2006$votos^(1/3)

dados2010$quantidade_doacoes = dados2010$quantidade_doacoes^(1/3)
dados2010$quantidade_doadores = dados2010$quantidade_doadores^(1/3)
dados2010$total_receita = dados2010$total_receita^(1/3)
dados2010$media_receita = dados2010$media_receita^(1/3)
dados2010$recursos_de_outros_candidatos.comites = dados2010$recursos_de_outros_candidatos.comites^(1/3)
dados2010$recursos_de_pessoas_fisicas = dados2010$recursos_de_pessoas_fisicas^(1/3)
dados2010$recursos_de_pessoas_juridicas = dados2010$recursos_de_pessoas_juridicas^(1/3)
dados2010$recursos_proprios = dados2010$recursos_proprios^(1/3)
dados2010$recursos_de_partido_politico = dados2010$recursos_de_partido_politico^(1/3)
dados2010$quantidade_despesas = dados2010$quantidade_despesas^(1/3)
dados2010$quantidade_fornecedores = dados2010$quantidade_fornecedores^(1/3)
dados2010$total_despesa = dados2010$total_despesa^(1/3)
dados2010$votos = dados2010$votos^(1/3)

dados2006_2010$quantidade_doacoes = dados2006_2010$quantidade_doacoes^(1/3)
dados2006_2010$quantidade_doadores = dados2006_2010$quantidade_doadores^(1/3)
dados2006_2010$total_receita = dados2006_2010$total_receita^(1/3)
dados2006_2010$media_receita = dados2006_2010$media_receita^(1/3)
dados2006_2010$recursos_de_outros_candidatos.comites = dados2006_2010$recursos_de_outros_candidatos.comites^(1/3)
dados2006_2010$recursos_de_pessoas_fisicas = dados2006_2010$recursos_de_pessoas_fisicas^(1/3)
dados2006_2010$recursos_de_pessoas_juridicas = dados2006_2010$recursos_de_pessoas_juridicas^(1/3)
dados2006_2010$recursos_proprios = dados2006_2010$recursos_proprios^(1/3)
dados2006_2010$recursos_de_partido_politico = dados2006_2010$recursos_de_partido_politico^(1/3)
dados2006_2010$quantidade_despesas = dados2006_2010$quantidade_despesas^(1/3)
dados2006_2010$quantidade_fornecedores = dados2006_2010$quantidade_fornecedores^(1/3)
dados2006_2010$total_despesa = dados2006_2010$total_despesa^(1/3)
dados2006_2010$votos = dados2006_2010$votos^(1/3)
```

Façamos agora uma regressão múltipla com os dados mais normalizados para ver se tal modelo é plausível. Note que não levamos em consideração as variáveis categóricas, somente as quantitativas normalizadas acima. Julguei que o sumário dos dados fica muito convoluto quando se inclui as variáveis categóricas, além de ter um impacto no R-squared.

```{r}
mult2006 = lm(votos ~ quantidade_doacoes + quantidade_doadores + total_receita + media_receita + recursos_de_outros_candidatos.comites + recursos_de_pessoas_fisicas + recursos_de_pessoas_juridicas + recursos_proprios + recursos_de_partido_politico + quantidade_despesas + quantidade_fornecedores + total_despesa, data=dados2006)
summary(mult2006)
```

O R-squared ajustado é de 0.7775, o que é considerável, e indica que a regressão múltipla prediz razoavelmente bem a variação da quantidade de votos.

Agora, vejamos para os dados de 2010:

```{r}
mult2010 = lm(votos ~ quantidade_doacoes + quantidade_doadores + total_receita + media_receita + recursos_de_outros_candidatos.comites + recursos_de_pessoas_fisicas + recursos_de_pessoas_juridicas + recursos_proprios + recursos_de_partido_politico + quantidade_despesas + quantidade_fornecedores + total_despesa, data=dados2010)
summary(mult2010)
```
O valor do R-squared ajustado aqui é de 0.7995, ainda maior que o para 2006.

## 2 - Compare as regressões construídas para 2006 e 2010. Quais as diferenças/semelhanças percebidas?

```{r}
plot(mult2006, pch=16, which=1)
plot(mult2010, pch=16, which=1)
```
Observando-se o plot dos resíduos, nota-se que o modelo de 2010 é mais compacto em torno do eixo de valores esperados, o que talvez explique porque o modelo de 2010 teve um R-squared maior, por explicar melhor os dados que o modelo de 2006.

Com os dados mais normalizados, podemos prosseguir e verificar quais variáveis possuem uma correlação significativa com a variável y (número de votos):

```{r}
print(round(cor(select(dados2006, -ano, -sequencial_candidato, -nome, -uf, -partido, -cargo, -sexo, -grau, -estado_civil, -ocupacao)),3)[,"votos"] > 0.95)
```

Vemos que não há nenhuma variável com uma correlação forte com os votos. Para os dados de 2010, temos:

```{r}
print(round(cor(select(dados2010, -ano, -sequencial_candidato, -nome, -uf, -partido, -cargo, -sexo, -grau, -estado_civil, -ocupacao)),3)[,"votos"] > 0.95)
```

Vamos ver os valores de fato das correlações para ver se há algum indicativo de que uma das variáveis tem uma correlação relevante com o número de votos para as eleições de 2006:

```{r}
print(round(cor(select(dados2006, -ano, -sequencial_candidato, -nome, -uf, -partido, -cargo, -sexo, -grau, -estado_civil, -ocupacao)),3)[,"votos"])
```

E para as eleições de 2010:
```{r}
print(round(cor(select(dados2010, -ano, -sequencial_candidato, -nome, -uf, -partido, -cargo, -sexo, -grau, -estado_civil, -ocupacao)),3)[,"votos"])
```

Tanto total_receita quanto total_despesa são variáveis com alta correlação com o número de votos. Para os dados de 2010, tais variáveis têm uma correlação ligeiramente maior do que as mesmas variáveis para os dados de 2006.

Vamos ver um gráfico de dispersão dessas variáveis para visualizar tal correlação.

```{r}
ggplot(dados2006, aes(x=total_despesa, y=votos)) +
    geom_point(shape=1)
ggplot(dados2006, aes(x=total_receita, y=votos)) +
    geom_point(shape=1)
ggplot(dados2010, aes(x=total_despesa, y=votos)) +
    geom_point(shape=1)
ggplot(dados2010, aes(x=total_receita, y=votos)) +
    geom_point(shape=1)
```

Nota-se uma aparente correlação positiva signitiva ao se ver tais gráficos. Os gráficos de 2010 têm aparentemente uma dispersão um pouco menor, sendo os pontos mais estreitamente unidos do que os gráficos de 2006.

Sobre o R-squared ajustado, tal valor para os dados de 2010 foi de 0.7995, enquanto o do modelo para os dados de 2006 foi 0.7775, o que indica que o modelo de regressão múltipla para os dados de 2010 é mais adequado do que o modelo para 2006.

## 3 - Todas as variáveis são úteis para os modelos de regressão? Há variáveis redudantes? Faça análises para 2006 e 2010 separadamente.

Nem todas as variáveis selecionadas são úteis. Existem variáveis que possuem uma correlação alta entre si, o que as torna um pouco redundantes e pode causar o efeito de multicolinearidade. Vejamos das correlações das variáveis com outras variáveis, quais são consideráveis, primeiro para os dados de 2006:

```{r}
print(round(cor(select(dados2006, -ano, -sequencial_candidato, -nome, -uf, -partido, -cargo, -sexo, -grau, -estado_civil, -ocupacao)),3) > 0.95)
```

quantidade_doadores tem uma correlação bastante alta com quantidade_doacoes, o que é previsível. 

total_receita tem uma correlação bastante alta com total_despesa, o que também é previsível, pois quanto mais for arrecadado mais se pode gastar.

Por fim, quantidade_fornecedores tem uma correlação bastante alta com quantidade_despesas.

Tais pares de variáveis podem ser considerados redundantes quando estão juntos num modelo, e portanto pode ser preferível selecionar somente um por par.

Além disso, vejamos o p-valor para cada variável no modelo de 2006:

```{r}
summary(mult2006)
```
quantidade_doacoes, quantidade_doadores, recursos_de_outros_candidatos.comites, recursos_de_partido_politico, quantidade_despesas e quantidade_fornecedores são todas variáveis com um p-valor consideravelmente alto, o que indica que talvez não sejam boas escolhas para o modelo.


Para os dados de 2010, temos:

```{r}
print(round(cor(select(dados2010, -ano, -sequencial_candidato, -nome, -uf, -partido, -cargo, -sexo, -grau, -estado_civil, -ocupacao)),3) > 0.95)
```

Os mesmos pares de variáveis redundantes aparecem para os dados de 2010!

Sobre o p-valor das variáveis do modelo de 2010, temos:

```{r}
summary(mult2010)
```

Para o modelo de 2010, temos como variáveis com o p-valor baixo as seguintes: quantidade_doacoes, quantidade_doadores, media_receita, quantidade_despesas.

Além disso, vale salientar que desconsiderei variáveis categóricas por achar mais adequado fazer tal regressão múltipla focada em variáveis quantitativas. Além de haver variáveis categóricas claramente inúteis, como cargo e ano, que só possuem um valor e portanto não explicam nada, temos outras variáveis que só tornariam o modelo excessivamente complexo por adicionar muita variabilidade, como ocupacao.

Também nota-se variáveis que são únicas para cada linha, como sequencial_candidato e nome, que também não explicariam nada e portanto foram desconsideradas.

## 4 - No caso de haver variáveis pouco explicativas e/ou redudantes, construa um novo modelo sem essas variáveis e o compare ao modelo com todas as variáveis (e.g. em termos de R2 e RSE). Faça isso para 2006 e 2010 separadamente. 

Os pares de variáveis semelhantes que encontrei foram: quantidade_doadores e quantidade_doacoes; total_receita e total_despesa; quantidade_fornecedores e quantidade_despesas. Removeremos do modelo um de cada par, quais sejam: quantidade_doadores, total_despesa e quantidade_despesas. Além disso, removeremos para o modelo de 2006 as seguintes variáveis que tiveram um p-valor alto: quantidade_doacoes, recursos_de_outros_candidatos.comites, recursos_de_partido_politico e quantidade_fornecedores. Ficamos então com:

```{r}
mult2006_modificado = lm(votos ~ total_receita + media_receita + recursos_de_pessoas_fisicas + recursos_de_pessoas_juridicas + recursos_proprios, data=dados2006)
summary(mult2006_modificado)
```

Tal modelo tem um R-squared ajustado de 0.7613, o que é bastante semelhante ao modelo com todas as variáveis retiradas, e é bem mais enxuto.

Algo curioso ao se comparar este modelo com o anterior de 2006 é que no modelo anterior, total_receita tem um impacto estimado de -0.208569 sobre a quantidade de votos, enquanto aqui ele tem um impacto estimado de 0.31557. Ou seja, enquanto que o modelo anterior dá a entender que quanto mais receita, menos votos (o que é contra-intuitivo), o modelo modificado faz mais sentido, dizendo que quanto maior a receita maior a quantidade de votos no candidato.

Fazendo o mesmo para os dados de 2010, removeremos, além dos pares de variáveis redundantes (quantidade_doadores, total_despesa e quantidade_despesas), os com p-valor alto, quais sejam: quantidade_doacoes e  media_receita. Ficamos então com:

```{r}
mult2010_modificado = lm(votos ~ total_receita + recursos_de_outros_candidatos.comites + recursos_de_pessoas_fisicas + recursos_de_pessoas_juridicas + recursos_proprios + recursos_de_partido_politico + quantidade_fornecedores, data=dados2010)
summary(mult2010_modificado)
```

Temos então um modelo com R-squared ajustado de 0.7908, o que é bastante perto do R-squared ajustado do modelo sem tais variáveis, que era de 0.7995.

Temos para os dados de 2010 também a curiosa inversão do impacto negativo de total_receita para um impacto positivo.

