---
title: "Usando Regressão Linear para Explicar a votação de Deputados"
author: "Léo Meira Vital"
date: "7 de outubro de 2018"
output: html_document
---

```{r setup, include=FALSE}
library(reshape2)
library(ggplot2)
library(dplyr)
library(caret)
library(lattice)
library(e1071)

dados2006 = read.csv('eleicoes_2006.csv')
dados2010 = read.csv('eleicoes_2010.csv')
dados2006_2010 = read.csv('eleicoes_2006_e_2010.csv')
```

## 1. Um modelo de regressão múltipla com todas as variáveis é plausível para explicar a variação em y (número de votos) em 2006? Mesma pergunta para 2010. 

Primeiro, vamos analisar os dados de 2006 para nos familiarizarmos com eles.

```{r}
d = melt(dados2006)
ggplot(d,aes(x = value)) + 
    facet_wrap(~variable, scales = "free_x") + 
    geom_histogram()
```

Não notamos com essa análise nenhum dado categórico para ser convertido em fator.

Notamos, todavia, que possivelmente há assimetria em diversas das colunas. Escolhemos 13 delas e analisamos a assimetria, usando a função skewness. O resultado de tal análise para os dados de 2006 é o que segue:

```{r}
cat(skewness(dados2006$quantidade_doacoes),
skewness(dados2006$quantidade_doadores),
skewness(dados2006$total_receita),
skewness(dados2006$media_receita),
skewness(dados2006$recursos_de_outros_candidatos.comites),
skewness(dados2006$recursos_de_pessoas_fisicas),
skewness(dados2006$recursos_de_pessoas_juridicas),
skewness(dados2006$recursos_proprios),
skewness(dados2006$recursos_de_partido_politico),
skewness(dados2006$quantidade_despesas),
skewness(dados2006$quantidade_fornecedores),
skewness(dados2006$total_despesa),
skewness(dados2006$votos))
```
Para os dados de 2010, os valores são:
```{r}
cat(skewness(dados2010$quantidade_doacoes),
skewness(dados2010$quantidade_doadores),
skewness(dados2010$total_receita),
skewness(dados2010$media_receita),
skewness(dados2010$recursos_de_outros_candidatos.comites),
skewness(dados2010$recursos_de_pessoas_fisicas),
skewness(dados2010$recursos_de_pessoas_juridicas),
skewness(dados2010$recursos_proprios),
skewness(dados2010$recursos_de_partido_politico),
skewness(dados2010$quantidade_despesas),
skewness(dados2010$quantidade_fornecedores),
skewness(dados2010$total_despesa),
skewness(dados2010$votos))
```

E para os dados de 2006 com os dados de 2010, temos:

```{r}
cat(skewness(dados2006_2010$quantidade_doacoes),
skewness(dados2006_2010$quantidade_doadores),
skewness(dados2006_2010$total_receita),
skewness(dados2006_2010$media_receita),
skewness(dados2006_2010$recursos_de_outros_candidatos.comites),
skewness(dados2006_2010$recursos_de_pessoas_fisicas),
skewness(dados2006_2010$recursos_de_pessoas_juridicas),
skewness(dados2006_2010$recursos_proprios),
skewness(dados2006_2010$recursos_de_partido_politico),
skewness(dados2006_2010$quantidade_despesas),
skewness(dados2006_2010$quantidade_fornecedores),
skewness(dados2006_2010$total_despesa),
skewness(dados2006_2010$votos))
```

Nota-se que todos as colunas selecionadas possuem uma assimetria positiva muito forte (>1). Como muitas das colunas têm valor zero, o que torna o uso da transformação logarítmica não muito adequada, escolhi usar a transformação de raiz cúbica:

```{r}
dados2006$quantidade_doacoes = dados2006$quantidade_doacoes^(1/3)
dados2006$quantidade_doadores = dados2006$quantidade_doadores^(1/3)
dados2006$total_receita = dados2006$total_receita^(1/3)
dados2006$media_receita = dados2006$media_receita^(1/3)
dados2006$recursos_de_outros_candidatos.comites = dados2006$recursos_de_outros_candidatos.comites^(1/3)
dados2006$recursos_de_pessoas_fisicas = dados2006$recursos_de_pessoas_fisicas^(1/3)
dados2006$recursos_de_pessoas_juridicas = dados2006$recursos_de_pessoas_juridicas^(1/3)
dados2006$recursos_proprios = dados2006$recursos_proprios^(1/3)
dados2006$recursos_de_partido_politico = dados2006$recursos_de_partido_politico^(1/3)
dados2006$quantidade_despesas = dados2006$quantidade_despesas^(1/3)
dados2006$quantidade_fornecedores = dados2006$quantidade_fornecedores^(1/3)
dados2006$total_despesa = dados2006$total_despesa^(1/3)
dados2006$votos = dados2006$votos^(1/3)

dados2010$quantidade_doacoes = dados2010$quantidade_doacoes^(1/3)
dados2010$quantidade_doadores = dados2010$quantidade_doadores^(1/3)
dados2010$total_receita = dados2010$total_receita^(1/3)
dados2010$media_receita = dados2010$media_receita^(1/3)
dados2010$recursos_de_outros_candidatos.comites = dados2010$recursos_de_outros_candidatos.comites^(1/3)
dados2010$recursos_de_pessoas_fisicas = dados2010$recursos_de_pessoas_fisicas^(1/3)
dados2010$recursos_de_pessoas_juridicas = dados2010$recursos_de_pessoas_juridicas^(1/3)
dados2010$recursos_proprios = dados2010$recursos_proprios^(1/3)
dados2010$recursos_de_partido_politico = dados2010$recursos_de_partido_politico^(1/3)
dados2010$quantidade_despesas = dados2010$quantidade_despesas^(1/3)
dados2010$quantidade_fornecedores = dados2010$quantidade_fornecedores^(1/3)
dados2010$total_despesa = dados2010$total_despesa^(1/3)
dados2010$votos = dados2010$votos^(1/3)

dados2006_2010$quantidade_doacoes = dados2006_2010$quantidade_doacoes^(1/3)
dados2006_2010$quantidade_doadores = dados2006_2010$quantidade_doadores^(1/3)
dados2006_2010$total_receita = dados2006_2010$total_receita^(1/3)
dados2006_2010$media_receita = dados2006_2010$media_receita^(1/3)
dados2006_2010$recursos_de_outros_candidatos.comites = dados2006_2010$recursos_de_outros_candidatos.comites^(1/3)
dados2006_2010$recursos_de_pessoas_fisicas = dados2006_2010$recursos_de_pessoas_fisicas^(1/3)
dados2006_2010$recursos_de_pessoas_juridicas = dados2006_2010$recursos_de_pessoas_juridicas^(1/3)
dados2006_2010$recursos_proprios = dados2006_2010$recursos_proprios^(1/3)
dados2006_2010$recursos_de_partido_politico = dados2006_2010$recursos_de_partido_politico^(1/3)
dados2006_2010$quantidade_despesas = dados2006_2010$quantidade_despesas^(1/3)
dados2006_2010$quantidade_fornecedores = dados2006_2010$quantidade_fornecedores^(1/3)
dados2006_2010$total_despesa = dados2006_2010$total_despesa^(1/3)
dados2006_2010$votos = dados2006_2010$votos^(1/3)
```

Façamos agora uma regressão múltipla com os dados mais normalizados para ver se tal modelo é plausível. Note que não levamos em consideração as variáveis categóricas, somente as quantitativas normalizadas acima. Julguei que o sumário dos dados fica muito convoluto quando se inclui as variáveis categóricas, e o R-squared cai consideravelmente.

```{r}
mult2006 = lm(votos ~ quantidade_doacoes + quantidade_doadores + total_receita + media_receita + recursos_de_outros_candidatos.comites + recursos_de_pessoas_fisicas + recursos_de_pessoas_juridicas + recursos_proprios + recursos_de_partido_politico + quantidade_despesas + quantidade_fornecedores + total_despesa, data=dados2006)
summary(mult2006)
```

O R-squared ajustado é de 0.7775, o que é considerável, e indica que a regressão múltipla prediz razoavelmente bem a variação da quantidade de votos.

Agora, vejamos para os dados de 2010:

```{r}
mult2010 = lm(votos ~ quantidade_doacoes + quantidade_doadores + total_receita + media_receita + recursos_de_outros_candidatos.comites + recursos_de_pessoas_fisicas + recursos_de_pessoas_juridicas + recursos_proprios + recursos_de_partido_politico + quantidade_despesas + quantidade_fornecedores + total_despesa, data=dados2010)
summary(mult2010)
```
O valor do R-squared ajustado aqui é de 0.7995, ainda maior que o para 2006, o que indica que o modelo de regressão múltipla é mais adequado do que o modelo para 2006.

#duvida: precisa de mais coisa além de falar do R2?

## 2 - Compare as regressões construídas para 2006 e 2010. Quais as diferenças/semelhanças percebidas?

```{r}
plot(mult2006, pch=16, which=1)
plot(mult2010, pch=16, which=1)
```
Observando-se o plot dos resíduos, nota-se que o modelo de 2010 é mais compacto em torno do eixo de valores esperados, o que talvez explique porque o modelo de 2010 teve um R-squared maior, por explicar melhor os dados que o modelo de 2006.

Com os dados mais normalizados, podemos prosseguir e verificar quais variáveis possuem uma correlação significativa com a variável y (número de votos):

```{r}
print(round(cor(select(dados2006, -ano, -sequencial_candidato, -nome, -uf, -partido, -cargo, -sexo, -grau, -estado_civil, -ocupacao)),3)[,"votos"] > 0.95)
```

Vemos que não há nenhuma variável com uma correlação forte com os votos. Para os dados de 2010, temos:

```{r}
print(round(cor(select(dados2010, -ano, -sequencial_candidato, -nome, -uf, -partido, -cargo, -sexo, -grau, -estado_civil, -ocupacao)),3)[,"votos"] > 0.95)
```

Vamos ver os valores de fato das correlações para ver se há algum indicativo de que uma das variáveis tem uma correlação relevante com o número de votos para as eleições de 2006:

```{r}
print(round(cor(select(dados2006, -ano, -sequencial_candidato, -nome, -uf, -partido, -cargo, -sexo, -grau, -estado_civil, -ocupacao)),3)[,"votos"])
```

E para as eleições de 2010:
```{r}
print(round(cor(select(dados2010, -ano, -sequencial_candidato, -nome, -uf, -partido, -cargo, -sexo, -grau, -estado_civil, -ocupacao)),3)[,"votos"])
```

Tanto total_receita quanto total_despesa são variáveis com alta correlação com o número de votos. Vamos ver um gráfico de dispersão dessas variáveis para visualizar tal correlação.

```{r}
ggplot(dados2006, aes(x=total_despesa, y=votos)) +
    geom_point(shape=1)
ggplot(dados2006, aes(x=total_receita, y=votos)) +
    geom_point(shape=1)
ggplot(dados2010, aes(x=total_despesa, y=votos)) +
    geom_point(shape=1)
ggplot(dados2010, aes(x=total_receita, y=votos)) +
    geom_point(shape=1)
```

Nota-se uma aparente correlação positiva signitiva ao se ver tais gráficos.

